【裁判字號】    89,訴,1281
【裁判日期】    891031
【裁判案由】    偽造文書等
【裁判全文】
主  文
臺灣板橋地方法院刑事判決                        八十九年度訴字第一二八一號
    公  訴  人  臺灣板橋地方法院檢察署檢察官
    被      告  甲○○  女三十八歲（民國○○○年○月○日生）
                        住新竹縣竹北市番子坡一四六號之四五樓
                        居桃園縣平鎮市○○路○段一０一巷二０號
                        送桃園縣中壢市○○路○段一五四巷七０號
                        身分證統一編號：Ｐ二二二四七二八二號
右列被告因偽造文書等案件，經檢察官提起公訴（八十九年度偵緝字第三六０號），
本院判決如左：
    主  文
甲○○連續行使偽造私文書，足以生損害於他人，處有期徒刑壹年貳月。
    事  實
一、緣甲○○自民國（下同）八十五年六月二十日起，在其位於臺北縣蘆洲市○○街
    一七二巷二一號五樓之原住所內，自任會首籌組互助會（以下簡稱甲互助會），
    並邀集寅○○（二會）、玉雪、許小姐（二會）、南芳澳、癸○○（四會）、簡
    美華、游景文、游月琴、己○○（實際係由庚○○與子○○○二人合資以庚○○
    之女己○○名義入會）、余建香、丑○○（二會）、壬○○、黃太太、張淑香、
    陳秀霞、廖美惠、姜美玲、許銘輝（二會）、戊○○（二會）、子○○○、辛○○（二會）、李江河、洪瑞喜、阿義、林螺、阿德、簡游秀鳳等人加入為該互助
    會會員，計三十六會（不含會首），每會金額為新臺幣（下同）二萬元，採「內
    標制」（亦即投標者以一定金額得標後，其餘會員給付予會首之會款即可扣除該
    得標金額，起訴書誤載為「外標制」），會期自八十五年六月二十日起至八十八
    年六月二十日止，每月二十日晚間八時開標，開標地點為上址；另甲○○又自八
    十六年六月五日起，在其上開原住所內，自任會首籌組互助會（以下簡稱乙互助
    會），並邀集蘇雅詩、蘇福財、李憲雄、李憲新、林翠珊（二會，實際係由丙○○與林翠珊合資以林翠珊名義入會）、戊○○（二會）、簡美華（二會）、寅○○、許銘輝（四會）、余建和（二會）、余建成、林碧蓮、許森永、謝永然、庚○○、辛○○（三會，其中二會係以蔡太太名義加入，另一會係以何太太名義加
    入）、丑○○（二會）、鄭碧玉、壬○○、陳秀霞、廖美惠（二會）、潘進益、
    許春成、鄭文生、林太太、紅娥（三會）、陳建興、何素華、蔡暉冬（二會）、
    周玉雪、周玉霜（二會）、丁○○、姜美雀、姜麗鳳、姜麗香、姜美雪、姜美玲
    （二會）、簡建華、游景文（二會）、乙○○（二會）、阿義、游國代等人加入
    為該互助會會員，計六十會（不含會首），每會金額為新臺幣（下同）一萬元，
    採「內標制」（起訴書誤載為「外標制」），會期自八十六年六月五日起至九十
    年三月二十日止，每月五日晚間七時開標（每年三月、六月、九月、十二月之二
    十日加標一次），開標地點亦為上址。詎甲○○竟意圖為自己不法之所有，並基
    於偽造私文書及詐欺取財之概括犯意，自八十五年七月二十日以後某日起（起訴
    書誤載為自八十六年二月二十日起），迄八十七年八月二十日止，在其上開住所
    內，於辦理甲互助會投標事務之際，先後八次，連續利用會員未集合共同到場標
    會之機會，擅自偽以會員己○○、辛○○、癸○○、丑○○、林螺、姜美玲、子
    ○○○、戊○○名義參與投標，每次均在各該投標單上偽填「五千二百元」（起
    訴書誤載為四千五百元至五千二百元）及偽簽「己○○」、「辛○○」、「癸○○」、「丑○○」、「林螺」、「姜美玲」、「子○○○」、「戊○○」之署名
    ，而偽造該等依習慣足以表示其參與互助會投標標取會款用意證明之準私文書，
    並提出行使參與競標，足以生損害於己○○、辛○○、癸○○、丑○○、林螺、
    姜美玲、子○○○、戊○○本人及該組互助會其餘尚未標取會款之活會會員，俟
    其冒名得標後，再分別偽以己○○、辛○○、癸○○、丑○○、林螺、姜美玲、
    子○○○、戊○○得標為由（對己○○、辛○○、癸○○、丑○○、林螺、姜美
    玲、子○○○、戊○○等人，則泛稱其他會員得標云云），向該組互助會會員各
    收取新臺幣（下同）一萬四千八百元，致該組互助會於上述甲○○歷次冒標時尚
    未標取會款之活會會員戊○○（參加二會，其中一會業已自行標取）、己○○（
    實際係由庚○○與子○○○二人合資以己○○名義入會）、辛○○（參加二會，
    其中一會業已自行標取）、子○○○等總計至少一百四十四人次，陷於錯誤，而
    分別如數交付該等款項予甲○○，甲○○前後共計詐得金額至少二百十三萬一千
    二百元；甲○○復承同一偽造私文書及詐欺取財之概括犯意，自自八十六年七月
    五日以後某日起（起訴書誤載為自八十六年七月五日起），迄八十七年八月五日
    止（起訴書誤載為至八十七年六月五日止），在其上開住所內，於辦理乙互助會
    投標事務之際，先後十二次，連續利用會員未集合共同到場標會之機會，擅自偽
    以會員戊○○、丑○○、廖美惠（二次）、蔡暉冬、林翠珊、陳秀霞（起訴書誤
    載為姜美雪）、姜美玲、姜美雀（起訴書誤載為姜美維）、乙○○、林太太、庚○○名義參與投標，每次均在各該投標單上偽填「三千二百元」（起訴書誤載為
    二千八百元至三千二百元）及偽簽「戊○○」、「丑○○」、「廖美惠」（二次
    ）、「蔡暉冬」、「林翠珊」、「陳秀霞」、「姜美玲」、「姜美雀」、「乙○○」、「林太太」、「庚○○」之署名，而偽造該等依習慣足以表示其參與互助
    會投標標取會款用意證明之準私文書，並提出行使參與競標，足以生損害於戊○○、丑○○、廖美惠、蔡暉冬、林翠珊、陳秀霞、姜美玲、姜美雀、乙○○、林
    太太、庚○○本人及該組互助會其餘尚未標取會款之活會會員，俟其冒名得標後
    ，再分別偽以戊○○、丑○○、廖美惠、蔡暉冬、林翠珊、陳秀霞、姜美玲、姜
    美雀、乙○○、林太太、庚○○得標為由（對戊○○、丑○○、廖美惠、蔡暉冬
    、林翠珊、陳秀霞、姜美玲、姜美雀、乙○○、林太太、庚○○等人，則泛稱其
    他會員得標云云），向該組互助會會員各收取新臺幣（下同）一萬四千八百元，
    致該組互助會於上述甲○○歷次冒標時尚未標取會款之活會會員戊○○、乙○○
    、丙○○（係與林翠珊合資以林翠珊之名義參加二會）、丁○○、庚○○、辛○○（參加三會，其中二會係以蔡太太名義加入，另一會係以何太太名義加入）等
    總計至少六百四十八人次，陷於錯誤，而分別如數交付該等款項予甲○○，甲○○前後共計詐得金額至少四百四十萬六千四百元。嗣甲○○於八十七年九月五日
    宣告倒會，經戊○○、乙○○、子○○○、丙○○、丁○○、庚○○、辛○○等
    會員屢屢催討會款，並核對標會紀錄，始悉上情。
二、案經戊○○、乙○○、子○○○、丙○○、丁○○、庚○○、辛○○訴請臺灣板
    橋地方法院檢察署檢察官偵查起訴。
    理  由
一、訊據被告甲○○固不否認曾填寫上開互助會標單，惟矢口否認有行使偽造準私文
    書及詐欺取財犯行，辯稱：伊當時係經上開各該標取會款之會員本人授權同意後
    ，始據以填寫互助會標單，並借用該等得標金，並無擅自偽造標單持以行使而詐
    取會款之情事云云。惟查：右揭事實，業據告訴人戊○○、乙○○、子○○○、
    丙○○、丁○○、庚○○、辛○○指訴綦詳，並有互助會單影本二份附卷可稽，
    且被告雖於偵查中提出互助會會員己○○、丑○○、壬○○、辛○○四人具名內
    載允諾被告借標等等語之同意書，然該四名會員事前均不知悉被告以彼等名義標
    取會款，僅事後被告停會之際，始檢具該等同意書央請彼等簽名等節，業據證人
    己○○、丑○○、壬○○、辛○○四人於本院調查時到庭結證屬實，則被告所辯
    其係依上開各該標取會款之會員本人授權同意始填寫標單標取會款一節，已屬無
    據，嗣被告雖又具狀改稱曾獲麗鳳、美玲、姜美雪、寅○○、癸○○等會員
    同意借標彼等會款云云，然經本院傳喚彼等到庭查證結果，與被告具有胞姊妹關
    係之證人麗鳳及美玲二人均證稱並不知悉被告是否有借彼等名義標取會款之
    事，而證人癸○○雖到庭證稱先前即已授權被告以其名義填寫標單云云，惟經本
    院隔離訊問二人查證結果，發現彼等對於借標之還款期限、得標款金額之通知等
    重要關鍵事項，彼此間陳述之內容竟顯有重大歧異甚且相互矛盾，足見證人癸○○此部分證詞顯屬事後迴護之詞，堪認被告辯稱獲麗鳳、美玲、癸○○等會
    員同意借標彼等會款云云，亦屬無據之詞，至證人癸○○雖證稱曾於八十七年八
    月間口頭同意被告借標，惟被告於八十七年九月初即已宣告倒會，並無以癸○○
    名義標取會款之情形，則癸○○此部分證詞自無從援為被告有利或不利認定之依
    據，另證人美雪經本院傳喚雖未到庭應訊，惟公訴意旨既未認被告有冒用美
    雪名義標取會款之犯行，本件亦無任何相關積極證據足資認定被告有冒用美雪
    名義標取會款之情事，縱令其到庭作證，亦無從援其證詞為被告有利或不利認定
    之依據。綜上所述，被告於空言否認所為上開辯解，顯屬事後卸責之詞，要無足
    採，本件事證已臻明確，被告犯行洵堪認定。
二、按民間互助會，除有特別約定外，僅係會首與會員訂立之契約，會員與會員間並
    無法律關係存在，已得標會員，依據其與會首間之契約，無論由何人得標，均有
    按期繳交會款之義務，故會首假藉他人名義標取會款，其所詐取者，應僅限於尚
    未得標會員繳納之會款；次按互助會之標單，僅記載會員姓名及一定金額之標息
    ，第三人僅憑標單之內容觀之，尚不能明瞭其用意何在，須依該互助會之約定始
    足以表明該姓名係標取會款之會員，該金額係標取會款之利息，其應係表示參與
    競標互助會會款之一定用意之證明，而屬刑法第二百二十條第一項以文書論之準
    私文書。核被告所為，係犯刑法第二百十六條、第二百二十條第一項、第二百十
    條之行使偽造準私文書罪、刑法第三百三十九條第一項之詐欺取財罪；其先後多
    次詐欺取財及行使偽造準私文書犯行，均時間緊接，犯罪構要件相同，所犯罪名
    又屬同一，顯係基於概括犯意反覆而為，為連續犯，應分別依刑法第五十六條之
    規定論以一罪並加重其刑；又其每次冒標後向其他多數尚未標取會款之活會會員
    詐取會款，係以一詐欺行為同時詐騙多數活會會員，而觸犯數同種詐欺取財罪名
    ，為同種想像競合犯，應依刑法第五十五條前段規定，從一重論以詐欺取財罪；
    又其所犯上開行使偽造準私文書與詐欺取財二罪間，具有手段（行使偽造準私文
    書）與目的（詐欺取財）之關係，為牽連犯，應依刑法第五十五條後段規定，從
    一重之行使偽造準私文書罪處斷；至其偽造署押之行為，為偽造準私文書之階段
    行為，其偽造準私文書之低度行為，復為行使之高度行為所吸收，均不另論罪。
    爰審酌被告自任會首籌組互助會，並邀集其友人入會，詎為貪圖私利竟以冒標手
    段詐取會款，嚴重破壞彼等友人間之情誼及信任關係，再參酌其素行狀況（無前
    科，有臺灣高等法院檢察署刑案紀錄簡覆表一份在卷可查）、犯罪動機、目的、
    手段及犯罪後猶飾詞矯辯態度不佳等一切情狀，量處如主文所示之刑，以示懲戒
    。
三、如事實欄所載被告偽造之各該互助會標單（含標單內偽造之各該署名），雖為被
    告所有供犯罪所用之物，惟並無積極證據足資證明該等標單目前仍然存在，爰不
    另為沒收之諭知，併此敘明。
據上論斷，應依刑事訴訟法第二百九十九條第一項前段，刑法第五十六條、第二百十
六條、第二百二十條第一項、第二百十條、第三百三十九條第一項、第五十五條，罰
金罰鍰提高標準條例第一條前段，判決如主文。
本案經檢察官壽勤偉到庭執行職務
中      華      民      國      八十九      年     十     月    三十一  日
                                        臺灣板橋地方法院刑事第二庭
                                            法  官  王  屏  夏
右正本證明與原本無異。
如不服本判決，應於送達後十日內，向本院提出上訴狀。
                                            書記官  楊  璧  華
中      華      民      國      八十九      年     十一   月      六    日
附錄本案論罪科刑法條全文：
刑法第二百十條：
偽造、變造私文書，足以生損害於公眾或他人者，處五年以下有期徒刑。
刑法第二百十六條：
行使第二百十條至第二百十五條之文書者，依偽造、變造文書或登載不實事項或使登
載不實事項之規定處斷。
刑法第二百二十條第一項：
在紙上或物品上之文字、符號、圖畫、照像，依習慣或特約，足以為表示其用意之證
明者，關於本章及本章以外各罪，以文書論。
錄音、錄影或電磁紀錄，藉機器或電腦之處理所顯示之聲音、影像或符號，足以為表
示其用意之證明者，亦同。
稱電磁紀錄，指以電子、磁性或其他無法以人之知覺直接認識之方式所製成之紀錄，
而供電腦處理之用者。
刑法第三百三十九條第一項：
意圖為自己或第三人不法之所有，以詐術使人將本人或第三人之物交付者，處五年以
下有期徒刑、拘役或科或併科一千元以下罰金。
以前項方法得財產上不法之利益或使第三人得之者亦同。
前二項之未遂犯罰之。


司法院資訊處製作；財團法人民間司法改革基金會備份。
